臺灣士林地方法院民事判決
109年度重訴字第120號
原      告  何本成  
訴訟代理人  陳文肯  
被      告  傅春發  
            傅春財    
            傅品喬（原名傅淑菁）
            鄭傅嬌  
            傅玉真  
            傅惠秋  
訴訟代理人  魏威凱扶助律師
被      告  傅惠萍  
上列當事人間請求分割共有物事件，本院於民國111年3月24日言
詞辯論終結，判決如下：
    主  文
兩造共有坐落新北市三芝區土地公埔段石曹子坑小段一六、一六
之一、十六之二、十六之八、十六之九、十六之十、十六之十二
、十七地號土地，及新北市○○區○○○○段○○○○段○○○○○○○○○○○○○地
號土地，應以如附件甲所示之方式分割。
訴訟費用由兩造按如附件乙所示之比例負擔。
　　事實及理由
壹、被告傅春發、傅春財、傅品喬（原名傅淑菁）、鄭傅嬌、傅
    玉真、傅惠萍經合法通知，無正當理由未於最後言詞辯論期
    日到場，核無民事訴訟法第386 條所列各款情形，爰依原告
    之聲請由其一造辯論而為判決。
貳、原告起訴主張：坐落新北市三芝區土地公埔段石曹子坑小段
    16、16-1、16-2、16-8、16-9、16-10、16-12、17地號土地
    ，及新北市○○區○○○○段○○○○段0000○00000地號土地（以下分
    稱系爭各地號土地、合稱系爭土地），為兩造共有，兩造就
    各筆土地之權利範圍均為原告1/2、被告7人公同共有1/2，
    原告數度通知被告7人商議共有土地之分割事宜，惟迄未達
    成分割協議，據此，爰依民法第823 條、第824 條，及農業
    發展條例第16條、耕地分割執行要點等規定，請求分割系爭
    土地，本件原告主張之分割方案如附件甲所示，鑑於本區塊
    土地之價值相近，且該分割方案於土地分割前、後，原告與
    被告7 人之持分換算面積並無增減，對於兩造而言係適當之
    分割方案等語。
參、被告傅惠秋、傅惠萍陳稱：同意分割系爭土地，對於原告提
    出之分割方案無意見等語。
肆、被告傅春發、傅春財、傅品喬（原名傅淑菁）、鄭傅嬌、傅
    玉真未於言詞辯論期日到場，亦未提出書狀作何聲明或陳述
    。
伍、得心證之理由：　　
一、查系爭土地為兩造共有，兩造就各筆土地之權利範圍均為原
    告1/2、被告7人公同共有1/2（被告係陸續於88年、100 年
    、106年間因繼承而公同共有），並無因物之使用目的不能
    分割或契約訂有不分割之期限之情事，惟共有人間無法達成
    分割之協議；又系爭10筆土地之使用分區皆為山坡地保育區
    ，而其中：系爭16-1、16-8、16-12、17地號及43-1、43-31
    地號等6筆土地之使用地類別為農牧用地，而屬農業發展條
    例第3 條規定之耕地，另系爭16地號土地之使用地類別為丙
    種建築用地、系爭16-2、16-9、16-10地號等3 筆土地之使
    用地類別為交通用地，而均非屬農業發展條例第3 條規定之
    耕地；再系爭16地號土地上原登記坐落有同小段4 建號土造
    建物，惟實際上已無該土造建物，且業於本件訴訟中之110 
    年1 月25日辦理滅失登記，現況僅於系爭16地號土地上有未
    辦保存登記之鐵皮建物1間（如本判決之附件甲第3頁土地複
    丈成果圖所示編號「甲」部分）等情，有系爭土地之登記謄
    本及異動索引（見本件外放之限制閱覽卷宗），及新北市政
    府109 年5 月28日新北府地測字第1090973182號函、新北市
    淡水地政事務所109 年9 月30日新北淡地登字第1096095126
    號函、新北市淡水地政事務所109 年11月23日新北淡地測字
    第1096097449號函（見本院重訴字卷㈠第68至71、238至244
    、256至258頁）附卷可稽，並經本院履勘現場及囑託新北市
    淡水地政事務所測繪在案，有本院110 年1 月15日、110 年
    9 月17日勘驗筆錄、現場相片及新北市淡水地政事務所111 
    年2 月18日新北淡地測字第1116092425號函檢送之土地複丈
    成果圖等件（見本院重訴字卷㈠第326至335、354至355頁，
    及卷㈡第459、461頁）在卷可考，且為兩造所未爭執。
二、按各共有人，除法令另有規定外，得隨時請求分割共有物。
    但因物之使用目的不能分割或契約訂有不分割之期限者，不
    在此限；又共有物之分割，依共有人協議之方法行之，分割
    之方法不能協議決定，或於協議決定後因消滅時效完成經共
    有人拒絕履行者，法院得因任何共有人之請求，命為下列之
    分配，民法第823 條第1 項、第824 條第1 、2 項分別定有
    明文。再按民法第824條規定，法院所定共有物之分割方法
    有：「一、以原物分配於各共有人，但各共有人均受原物之
    分配顯有困難者，得將原物分配於部分共有人。二、原物分
    配顯有困難時，得變賣共有物，以價金分配於各共有人；或
    以原物之一部分分配於各共有人，他部分變賣，以價金分配
    於各共有人。以原物為分配時，如共有人中有未受分配，或
    不能按其應有部分受分配者，得以金錢補償之。」。另按法
    院裁判分割共有物，須斟酌各共有人之利害關係、使用情形
    、共有物之性質及價值、經濟效用，符合公平經濟原則，其
    分割方法始得謂為適當（最高法院90年度台上字第1607號裁
    判意旨參照）。
三、查系爭土地之共有人中，僅原告提出分割方案，並經本院囑
    託新北市淡水地政事務所測繪在案（見本院重訴字卷㈡第260
    、262、459、461頁之110 年11月30日新北淡地測字第11060
    47207號函及111 年2 月18日新北淡地測字第1116092425號
    函檢送之土地複丈成果圖共二份；即本判決之附件甲第2、3
     頁），該分割方案之內容為：分割後由原告取得系爭43-1
    、43-31地號土地全部、及系爭16、16-10、16-12、17地號
    土地之一半（即本判決之附件甲第2、3頁所示之B、F、D、H
    ），而原告就上開分割後土地之權利範圍均為1/1；又分割
    後由被告7 人取得系爭16-1、16-2、16-8、16-9地號土地全
    部、及系爭16、16-10、16-12、17地號土地之一半（即本判
    決之附件甲第2、3頁所示之A、E、C、G），而被告7 人就上
    開分割後土地之權利範圍均為公同共有1/1等情。考諸本件
    原告提出之上開分割方案：
㈠、經本院函詢新北市淡水地政事務所是否符合相關法令限制，
    該所函覆稱：系爭16、16-2、16-9、16-10地號土地，均非
    屬農業發展條例第3 條規定之耕地，自無同條例第16條規定
    及土地法第31條規定最小面積單位之分割限制；系爭16-1、
    16-8、16-12、17地號及43-1、43-31地號土地，均屬農業發
    展條例第3 條規定之耕地，而按「每宗耕地分割後每人所有
    面積未達0.25公頃者，不得分割。但有下列情形之一者，不
    在此限：. . 三、本條例中華民國89年1月4 日修正施行後
    所繼承之耕地，得分割為單獨所有。四、本條例中華民國89
    年1 月4 日修正施行前之共有耕地，得分割為單獨所有。」
    ，農業發展條例第16條第1 項第3 、4 款定有明文，又按耕
    地分割執行要點第11點規定：「依本條例第16條第1 項第4 
    款規定申辦分割之共有耕地，部分共有人於本條例修正後，
    移轉持分土地，其共有關係未曾終止或消滅，且分割後之宗
    數未超過修正前共有人數者，得申請分割。...」及內政部8
    9年7 月7 日台（89）內地字第8909175號函之旨，前揭耕地
    部分共有人雖於農業發展條例修正施行後，因繼承移轉持分
    土地，惟其共有關係未曾終止或消滅，仍得依上開規定申請
    分割，本件經審視鈞院函附之分割方案（即本件原告提出之
    分割方案），悉符相關規定等語（見本院重訴字卷㈠第256至
    258頁及卷㈡第28頁之新北市淡水地政事務所109 年11月23日
    新北淡地測字第1096097449號函、新北市淡水地政事務所11
    0 年6月15日新北淡地測字第1106038640號函）；
㈡、依該分割方案為土地分割前、後，原告與被告7 人之持分換
    算面積並無增減，且使原告與被告7 人於分割後各別取得之
    土地盡量集中而較不分散，有利於土地之利用；
㈢、被告傅惠秋、傅惠萍均對於原告提出之分割方案表示無意見
    （見本院重訴字卷㈠第334頁、卷㈡第505至506頁），其他被
    告則既未提出分割方案、亦未對於原告提出之分割方案表示
    反對意見；
㈣、綜上，經斟酌系爭土地之情狀及共有人之意願等情後，堪認
    原告提出之前揭分割方案，應屬合法適當。又按因繼承而公
    同共有之土地，須經遺產分割或全體繼承人同意，始能消滅
    公同共有關係（最高法院69年度台上字第1166號、76年度台
    上字第2549號、95 年度台上字第2458號判決意旨參照），
    本件因未經被告7人到庭或具狀明確表示願終止公同共有關
    係，是被告7 人就分割後取得之土地，仍應維持公同共有，
    一併敘明。據此，爰定兩造於分割後取得之土地及權利範圍
    如附件甲所示。
四、揆諸以上各節所述，原告提起本件訴訟，請求分割系爭土地
    ，為有理由，並諭知以如附表甲所示之方式分割。
五、本件判決基礎已臻明確，其餘攻防方法及訴訟資料，經本院
    斟酌後，核與判決結果不生影響，不另一一論述。
六、末按分割共有物之訴，核其性質，兩造本可互換地位，本件
    原告之起訴雖屬有據，然被告之應訴乃法律規定不得不然，
    是本件分割共有物之訴訟費用，兩造均應分擔，爰參酌共有
    人之分割利益，命訴訟費用之負擔如附表乙所示（即共有人
    按系爭土地之權利範圍比例負擔）。
七、據上論結，本件原告之訴為有理由，依民事訴訟法第385 條
    第1 項前段、第80條之1 、第85條第2 項，判決如主文。
中    華    民    國    111     年    3   月    31    日
                  民事第二庭  法  官  孫曉青
以上正本係照原本作成。
如對本判決上訴須於判決送達後20日內向本院提出上訴狀。如委
任律師提起上訴者，應一併繳納上訴審裁判費。
中    華    民    國    111     年    3   月    31    日
                              書記官  曾琬真